【裁判字號】    98,簡,792
【裁判日期】    990428
【裁判案由】    綜合所得稅
【裁判全文】
臺北高等行政法院判決
                                       98年度簡字第792號
原      告  甲○
訴訟代理人  卓隆燁  會計師
被      告  財政部臺北市國稅局
代  表  人  乙○○（局長）住同上
上列當事人間綜合所得稅事件，原告不服財政部中華民國98年10
月21日台財訴字第09800307480 號訴願決定，提起行政訴訟，本
院判決如下：
    主  文
原告之訴駁回。
訴訟費用由原告負擔。
    事實及理由
一、程序事項：
    本件因屬關於稅捐課徵事件涉訟，其標的之金額為新臺幣（
    下同）154,261 元（即補徵稅額78,901元暨罰鍰75,360元）
    ，係在20萬元以下，依行政訴訟法第229 條第1 項第1 、2
    款、第2 項規定及司法院民國（下同）92年09月17日（92）
    院臺廳行一字第23681 號令，應適用簡易程序，本院並依同
    法第233 條第1 項規定，不經言詞辯論，逕行裁判。
二、事實概要：
    原告95年度綜合所得稅結算申報，經法務部調查局臺北市調
    查處（下稱臺北市調查處）及被告查獲原告漏報取自永達保
    險經紀人股份有限公司（下稱永達公司）薪資所得718,200
    元，被告乃歸課核定原告當年度綜合所得總額為2,485,618
    元，補徵稅額78,901元，並按所漏稅額150,721 元處0.5 倍
    之罰鍰計75,360元。被告不服，申請復查，未獲變更，經提
    起訴願，訴願決定撤銷罰鍰部分，由被告另為適法處分，而
    其餘訴願均遭駁回，遂向本院提起行政訴訟。
三、原告訴稱：
  (1)本件經臺北市調查處扣押相關物品及詢問後，認為應行移送
    偵查，遂以96年1 月9 日肆字第09643004590 號移送書移送
    偵辦。惟案經臺北地方法院檢察署（下稱臺北地檢署）96年
    度偵字2347號偵查後，以「難認被告有因此而使員工薪資名
    目減少而幫助該等員工逃漏個人綜合所得稅情事」而為不起
    訴處分。依最高行政法院32年判字第18號判例，被告機關應
    以臺北地檢察署96年度偵字2347號偵查之不起訴處分認定事
    實，且依最高行政法院89年度判字第699 號判決要旨，嗣後
    課稅事實資料未變，要難憑藉新見解重為處分。
  (2)有關核定短報薪資所得718,200元部分：
    永達公司對原告等業務同仁之薪酬係採獎金制度，以各項
      績效計算之個人薪酬及組織報酬，而組織報酬係以支應歸
      屬利潤中心之各項必要業務費用，故原告薪資所得為(一)個
      人薪酬及(二)組織報酬減除支應歸屬利潤中心之各項必要費
      用後餘額，二項之合計數。
      1.查永達公司對原告等業務同仁之薪酬係採獎金制度（無
        固定之底薪），薪酬計算連結利潤中心制，先就各項績
        效（包括個人業績、組業績、處業績）之達成率，按不
        同成數及公式，計算初年度服務報酬及續年度服務報酬
        等個人薪酬部分，暨舉績報酬、達成報酬、超額報酬、
        推介報酬、組輔導報酬、處輔導報酬等組織報酬部分，
        而組織報酬係用以支應此利潤中心之各項必要業務費用
        ，如車位、影印機及公務車輛等租金、辦公用之各項文
        具、電腦耗材、印刷影印及書報雜誌等文具用品、郵資
        及通訊費用等郵電費、運費、交通及住宿等差旅交通、
        訓練費、設備修繕及維護等修繕費、廣告費用、餐敘、
        禮儀及饋贈等交際費、會議費、雜項購置、全員團康、
        聚餐活動等職工福利，組織報酬係用以支應各利潤中心
        之各項業務發展費用，非屬個人之報酬，業務發（拓）
        展費用額度（即百分比）僅係讓從業人員有一參考標準
        ，預期其可能之報酬，惟仍以實際發生數為主，其支應
        有餘則屬該利潤中心主管之激勵酬勞，因組織報酬為變
        動數，故有部分月份可達成公司設定之標準，部分無法
        達成，此即為制度之激勵作用，是薪資所得包括(一)個人
        薪酬及(二)組織報酬減除支應歸屬利潤中心之各項必要費
        用後之組織激勵酬勞。此乃以業務人員為主常見之經營
        模式之一，即係連結績效衡量與薪酬制度，為一有效啟
        發並激勵同仁士氣之法則，並合於人性化之管理機制。
        目前亦無因採利潤中心之經營模式，而將認屬營利事業
        之營運（業）費用應列入為員工薪資所得，而悖於租稅
        中性原則，符合司法院釋字第385 號解釋：「憲法第19
        條規定人民有依法律納稅之義務，固係指人民有依據法
        律所定之納稅主體、稅目、稅率、納稅方法及納稅期間
        等項而負納稅義務之意，然課人民以繳納租稅之法律，
        於適用時，該法律所定之事項若權利義務相關連者，本
        於法律適用之整體性及權利義務之平衡，當不得任意割
        裂適用。」
      2.承上，原告系爭年度薪資所得包括(一)個人薪酬：初年度
        服務報酬2,203,441 元及續年度服務報酬122,476 元暨
        減除本項服務報酬之佣金支出1,054,586 元後，共計1,
        271,331 元，及(二)組織激勵酬勞：達成報酬等組織報酬
        共計3,301,759 元，減除支應利潤中心之各項業務發展
        費用2,361,191 元及公務車租金638,400 元後，餘額合
        計302,168 元，故結算後薪資所得為1,573,499 元（1,
        271,331 元+ 302,168 元，此乃原告實際取自永達公司
        之薪資所得，並非先自永達公司取得包含服務報酬應負
        擔之佣金支出及利潤中心應負擔公務車租金等營業費用
        之金額5,627,676 元（2,203,441 元+122,476元+3,301
        ,759元），再由永達公司扣取屬服務報酬應負擔之佣金
        支出及利潤中心營業費用共計4,054,177 元（1,054,58
        6 元+2,361,191元+638,400元）。
    稅法上所稱之薪資所得，一般係指因僱傭契約所獲致之報
      酬，由於報酬純粹因為服勞務而獲致，勞務提供者本身不
      負工作成敗責任，因此不須提供勞務以外之成本來完成工
      作，即不應將薪酬計算過程中，屬績效衡量因素且非屬受
      僱人實際領受之營業費用涵蓋於受僱人之所得中，本件系
      爭公務車，乃原告任職公司為協助業務員利於執行業務推
      展，規定處經理級以上人員或業績較優同仁（業務發（拓
      ）展費之使用對象相同）得申請保管公務租賃車輛，公務
      車租金由任職公司支付且屬任職公司營業費用，要非屬原
      告薪資所得。
      1.按「個人之綜合所得總額，以其全年下列各類所得合併
        計算之：……第三類：薪資所得：凡公、教、軍、警、
        公私事業職工薪資及提供勞務者之所得：一、薪資所得
        之計算，以在職務上或工作上取得之各種薪資收入為所
        得額。二、前項薪資包括：薪金、俸給、工資、津貼、
        歲費、獎金、紅利及各種補助費。但為雇主之目的，執
        行職務而支領之差旅費、日支費及加班費不超過規定標
        準者，及依第4 條規定免稅之項目，不在此限。」為所
        得稅法第14條第1 項第3 類第1 款及第2 款所明定。另
        按民法第482 條「稱僱傭者，謂當事人約定，一方於一
        定或不定之期間內為他人服勞務，他方給付報酬之契約
        。」規定，茲此，前揭所得法稅上所稱之薪資所得，應
        係指因僱傭契約所獲致之報酬，由於該報酬純粹係因為
        服勞務之獲致，勞務提供者本身不負工作成敗責任，因
        此原則上不須提供勞務以外之成本來完成工作，所得之
        金錢應全部列為所得，此參諸  大院91年度訴字第5391
        號判決：「稅法上所稱之『薪資所得』，一般均是指因
        『僱傭契約』所獲致之金錢報償，由於金錢純粹是因為
        勞務之提供而獲致，勞務提供者本身不負工作成敗責任
        ，因此原則上不須提供勞務以外之成本來完成工作，所
        得之金錢應全部列為『所得』。而稅法上之『執行業務
        所得』則比較近似於因『承攬』或『委任』契約所獲致
        之報酬，由於此等報酬之取得，以特定工作完成為必要
        ，除了勞務的提供外，還有其他成本之支出，所以所得
        稅法第14條第1 項第2 類明定，在計算執行業務所得時
        ，可以扣除『業務所房租或折舊、業務上使用器材設備
        之折舊及修理費，或收取代價提供顧客使用之藥品、材
        料等』成本，同時也可扣除『業務上雇用人員之薪資、
        執行業務之旅費及其他直接必要費用』，而以其餘額為
        所得額。這正是二者之區別。也因為上開之差異，執行
        業務之人因為工作性質之獨立性，幾乎不會只有單一之
        僱主，而領取薪資之人有二個以上之僱主反而極為罕見
        ，但這只是一個現象的反應，而不應是分辦二者之關鍵
        性標準。」是證。
      2.次按「保險業務員因為所屬公司招攬保險業務而發生之
        文具用品費、差旅費、郵電費、印刷費及廣告費、交際
        費、訓練費、交通及油料費等，依據現行所得稅法規定
        ，其屬保險公司之營業費用者，可由保險公司依營利事
        業所得稅查核準則有關規定檢據依費用性質核實列報，
        不宜約定由保險業務員自行吸收或負擔，並併同薪資給
        付，成為業務員薪資之一部分，而由保險公司逕以『薪
        資支出』科目列支。」乃財政部95年6 月28日台財稅字
        第09504063430 號函釋（下稱95年函釋）所明定。茲此
        ，凡屬營利事業之營業費用者，應依所得稅法及營利事
        業所得稅查核準則有關規定檢具憑證列報，換言之，倘
        支付與業務有關之成本或費用者，應屬雇用人之營業費
        用，非屬受雇人之薪資所得，是符前揭大院見解，要難
        僅以付款人、使用人或（及）保管人為保險業務員，而
        認定屬私人用途，應無疑義。
      3.經查本件系爭公務車，乃原告之任職公司為協助業務員
        利於執行業務推展，規定處經理級以上人員或業績較優
        同仁（業務發（拓）展費之使用對象相同）得申請保管
        公務租賃車輛乙部，應屬原告招攬保險業務之必要工具
        ，參酌財政部79年7 月4 日台財稅第790178955 號函釋
        ：「至營業人租用汽車載運員工上下班，係屬購買供本
        業或附屬業務使用之勞務，其有關之進項稅額，除依上
        開規定不得扣抵外，應准予扣抵。」規定意旨，足資說
        明營利事業租賃車輛供公務使用而支付之租金係屬經營
        必要之成本費用，亦得由財政部54台財稅發第0190號函
        釋「××公司因未備交通工具，經購買車票交由通勤員
        工搭乘交通工具之用，此種情形係因執行工作必須支付
        按實報銷之費用，免予合併薪資所得扣繳稅款。」規定
        是證。是依前揭財政部95年函釋及大院見解，該支出係
        屬原告任職公司非薪資支出之營業費用，自不應核認為
        原告之薪資所得。惟被告機關僅以每月車輛租金及保證
        金係由原告分別自薪資中扣取支付及匯付、公務車輛申
        請書、員工還款同意書及系爭車輛租金支出與費用核銷
        辦法流程不同為由，臆測原告承租車輛係私人支出，與
        公司業務無關，有違改制前行政法院61年判字第70號判
        例：「認定事實，須憑證據，不得出於臆測，此項證據
        法則，自為行政訴訟所適用。」應予撤銷。
      4.有關系爭公務租賃車輛租賃期滿之處理方式。依車輛租
        賃契約第3 條保證金之約定：「承租人應於簽約時一併
        支付出租人如前所示之保證金，租賃期滿，車輛經出租
        人驗收取回後，保證金應扣除承租人應付而未付之費用
        後無息退還。」茲此，原告任職公司承租時支付約定之
        保證金，租賃期滿或提前終止租賃契約時，由出租人退
        還保證金，將車輛交還租賃公司，並無買回車輛，與一
        般租賃情形無異，有和車股份有限公司等函復臺北市調
        查處之說明供參。至租賃期滿後出租人如何處理租賃車
        輛係屬另一交易，縱由原保管人或其關係人購回，或係
        基於對車況及性能之瞭解，或其價格低於中古車行情，
        要難謂與一般商業情形有違。
  (3)綜合所得稅原則上係採現金收付制，稱為收付實現原則，亦
    即綜合所得稅之核課，應僅對已實現之實際所得課稅，對於
    薪酬計算過程中，屬績效衡量因素且非屬受僱人實際領受之
    營業費用，不應涵蓋於受僱人之所得中。
    按「我國營利事業所得稅，除非公司組織之營利事業外，
      原則上均應採權責發生制；但綜合所得稅原則上則採現金
      收付制，稱為收付實現原則。亦即綜合所得稅之核課，應
      僅對已實現之實際所得課稅。……。是本件行為時之增資
      緩課股票於轉讓時，原則上應就面額部分作為轉讓時所屬
      年度之所得，申報課稅；但實際轉讓價格低於面額時，則
      以實際轉讓價格申報所得；此乃我國稅制對於個人綜合所
      得稅之課徵，係採收付實現原則之明證，不容稅捐稽徵機
      關依據不實記載資料或臆測之詞，濫行課稅。」為最高行
      政法院93年判字第966 號裁判要旨，準此，綜合所得稅之
      現金收付原則應僅對已實現之實際所得課稅，縱計算所得
      時係按員工擬制收入減除擬制費用支出方式表達，仍應以
      實際獲取金額認列為員工薪資所得，而非以擬制收入為員
      工薪資所得，參諸財政部對靠行制度之相關函釋（67年3
      月25日台財稅第31997 號函、71年12月10日台財稅第3893
      5 號函、74年6 月21日台財稅第17954 號函、76年3 月2
      日台財稅第7576785 號函、79年4 月3 日台財稅第790021
      143 號函、84年7 月20日台財稅第841636379 號函）規定
      ，將靠行車主創造之營業收入擬制為車行之收入，又將靠
      行車主之費用支出擬制為車行之費用支出，而以靠行車主
      實際獲利擬制為車行給付予靠行車主之薪資所得，另最高
      行政法院97年判字第34號判決：「另外該合約書還同時約
      定，費用應交由志明公司報銷，而上訴人在原審法院提出
      之費用單據，被上訴人雖謂：『該等費用為志明公司報，
      上訴人不得主張』云云，但依上開函釋所示，若志明公司
      有申報上開費用，則在計算其支付予上訴人之擬制『薪資
      所得』時，仍應予以扣除。而此等費用申報之有無及金額
      多寡等事實，原審法院整以上二點，均未加以調查，即謂
      上訴人不得主張此等費用支出，同樣有判決不備理由之違
      法。」益證。
    經查永達公司為協助同仁執行業務，特訂定車輛使用辦法
      ，原告乃依該規定及公務車輛租賃作業流程向公司申請保
      管公務租賃車輛，由永達公司（承租人）、原告（保管人
      ）及租賃車商（出租人）共同簽訂公務車輛租賃契約，由
      永達公司按期支付車輛租金，認列營業費用之車輛租金，
      依前揭綜合所得稅現金收付基礎之收付實現原則及財政部
      95年函釋規定，系爭車輛租金不應再歸併核定為原告之薪
      資所得。換言之，原告系爭年度薪資所得包括(一)個人薪酬
      1,271,331 元，及(二)組織激勵酬勞302,168 元，故結算後
      薪資所得為1,573,499 元，此乃原告實際取自任職公司之
      薪資所得，依前揭收付實現原則，對於薪酬計算過程中，
      屬績效衡量因素且非屬受僱人實際領受之營業費用，不應
      涵蓋於受僱人之所得中。
  (4)綜上所述，本件案關事實經臺北地檢署偵查且原經被告認定
    系爭車輛租金認屬為交通費，應由永達公司檢據核實列報，
    原告之薪資名目並未減少而有逃漏綜合所得稅之情事，依改
    制前行政法院32年判字第18號判例及89年度判字第699 號判
    決，應予撤銷等語，而聲明：「訴願決定不利原告部分及原
    處分（含復查決定）均撤銷，訴訟費用由被告負擔」。
四、被告抗辯：
  (1)按「薪資所得：凡公、教、軍、警、公私事業職工薪資及提
    供勞務者之所得：一、薪資所得之計算，以在職務上或工作
    上取得之各種薪資收入為所得額。二、前項薪資包括：薪金
    、俸給、工資、津貼、歲費、獎金、紅利及各種補助費。…
    …」為行為時所得稅法第14條第1 項第3 類第1 款及第2 款
    所明定。次按「涉及租稅事項之法律，其解釋應本於租稅法
    律主義之精神，依各該法律之立法目的，衡酌經濟上之意義
    及實質課稅之公平原則為之。」為司法院釋字第420 號所解
    釋。又「租稅法所重視者，應為足以表徵納稅能力之經濟事
    實，而非其外觀之法律行為，故在解釋適用稅法時，所應根
    據者為經濟事實，不僅止於形式上之公平，應就實質上經濟
    利益之享受者予以課稅，始符實質課稅及公平課稅之原則。
    」、「有關課徵租稅構成要件事實之判斷及認定，自亦應以
    其實質上經濟事實關係及所產生之實質經濟利益為準，而非
    以形式外觀為準，否則勢將造成鼓勵投機或規避稅法之適用
    ，無以實現租稅公平之基本理念及要求。」改制前行政法院
    81年度判字第2124號及82年度判字第2410號判決可資參照。
  (2)本件原告95年度綜合所得稅結算申報，原列報取自永達公司
    薪資所得1,585,999 元，經被告依臺北市調查處通報資料，
    查獲原告尚漏報取自永達公司薪資所得718,200 元，乃歸課
    核定原告95年度取自永達公司薪資所得為2,304,199 元，併
    課原告95年度綜合所得稅。茲就本案永達公司藉租賃車輛之
    名義，將扣取員工薪資，改以永達公司租金支出列報，以薪
    資淨額列報員工所得，系爭車輛租金實質上係原告之薪資所
    得之情形，分述如下：
    本件原告95年度任職於永達公司，該公司與格上汽車租賃
      股份有限公司（下稱格上公司）簽訂「公務車輛租賃附屬
      契約」（租賃期間自95年5 月30日起至97年5 月29日止）
      ，約定由格上公司出租汽車1 輛（廠牌型式為：BMW 523
      、牌照號碼為：9007-GG ）予永達公司，每月租金為79,8
      00元，車輛保證金為744,000 元，並由原告擔任車輛保管
      人，實際使用及保管系爭車輛。經臺北市調查處及被告查
      得前開車輛每月租金，係由永達公司墊付予格上公司，以
      「營業費用－租金支出」科目列帳，並從原告薪資中扣取
      ，再以應發放之薪資總額扣除車輛租金後之淨額，列報原
      告之薪資費用。95年度永達公司以租賃車輛之名義，扣取
      原告薪資計718,200 元，原告亦以扣除車輛租金後之薪資
      淨額列報其薪資所得，有原告與車商簽署「公務車輛申請
      書」、「公務車輛租賃附屬契約」、「員工還款同意書」
      及「汽車買賣合約書」、格上公司銷售汽車開立之統一發
      票、員工支付車輛租金薪資扣款彙整表等資料可稽。
    依永達公司「公務車輛租賃作業流程」第4 款及第5 款規
      定：「保證金匯入指定帳戶後，通知租賃車商進行簽約（
      公務車輛申請暨扣薪同意書及公務車輛租賃附屬契約）及
      對保等相關事宜。」及「租賃車商檢附『公務車輛申請暨
      扣薪同意書』及第3 款之『公司帳戶存款報告單』向總公
      司財務部申請保證金之支付。」可見永達公司於扣取車輛
      租金前，仍須事先取得員工之同意。次依永達公司財務經
      理李忠約於臺北地檢署證稱：「業務拓展費由員工檢具單
      據向公司申報後才發放，薪資則直接發放。」及永達公司
      「公務車輛使用辦法」第7 條：「因使用公務車輛所衍生
      之油料、修繕或保養費用，得由使用人檢具合於營業稅法
      之單據報支『業務發展費用』。」可知永達公司「業務拓
      （發）展費」係由員工檢具單據向永達公司申請，始由該
      公司發放與員工。倘系爭車輛租金支出確實為永達公司之
      業務拓展費用，何以獨系爭車輛租金支出係採由員工之薪
      資內扣除之方式，再由永達公司按月支付予車商核銷，與
      其他業務拓展費採「由員工檢具單據向永達公司申請後，
      永達公司再發放予員工」之核銷方式迥異，原告均難自圓
      其說。
    又依永達公司「公務車輛租賃作業流程」第3 款規定：「
      業務同仁與租賃車商確認價位無誤後，自行將保證金款項
      ，匯入公司指定帳戶，並填寫公司帳戶存款報告單。」可
      知前開車輛保證金實質上係由使用租賃車輛員工出資，而
      非永達公司所負擔；原告於簽訂租約時，除同意每月租金
      自其薪資中扣除外，須另支付保證金作為履約之保證，是
      系爭租賃合約承租人之違約風險顯然已完全由原告所負擔
      ，永達公司雖形式上列名租賃契約之承租人，惟並未承擔
      任何承租人之違約風險，且嗣原告於97年間向格上公司以
      744,000 元之價格買受系爭車輛，可證原告係租賃契約實
      際承租人，系爭車輛租金係原告以其薪資支付，並非永達
      公司之租金支出，依實質課稅原則，核認系爭車輛租金71
      8,200 元，實質為原告之薪資所得，歸課核定原告95年度
      取自永達公司薪資所得為2,304,199 元，核無不合。
  (3)按「納稅義務人依所得稅法規定辦理結算申報而經該管稅捐
    稽徵機關調查核定之案件，如經過法定期間而納稅義務人未
    申請復查或行政爭訟，其查定處分，固具有形式上之確定力
    ，惟稽徵機關如發見原處分確有錯誤短徵，為維持課稅公平
    之原則，基於公益上之理由，要非不可自行變更原查定處分
    ，而補徵其應繳之稅捐。」改制前行政法院58年度判字第31
    號著有判例。查課稅處分本是確認性之行政處分，而非形成
    性行政處分，其功能僅在確認人民依法本來即應負擔之稅捐
    債務，而非因為行政處分之作成而創設新的不利益負擔，既
    然稅捐債務自始存在，被告於核課期間內，經另發現應徵之
    稅捐，為維持課稅公平之原則，基於公益上之理由，自可變
    更原核定。又稅捐的正確核定，乃稅捐機關之職責，納稅義
    務人並無要求稅捐稽徵機關為重複錯誤的請求權，原告主張
    核不足採。
  (4)綜上，永達公司明知原告購買車輛係私人租賃購買，卻以永
    達公司名義租賃車輛，而每月車輛租金卻自原告薪資中扣取
    給付，嗣租賃期滿時由原告直接取得承租車輛之所有權，故
    實際係原告租賃及購買車輛，並非永達公司租賃車輛供原告
    使用，永達公司藉租賃車輛之名義，將扣取薪資改以租金費
    用列報，以薪資淨額列報員工所得，對公司整體費用並不影
    響，以扣取薪資方式幫助原告逃漏95年度綜合所得稅，被告
    以永達公司填製之員工支付車輛租金薪資扣款彙整表，核定
    增列原告95年度薪資所得718,200 元，並無不合。據上論述
    ，本件原處分、訴願決定均無違誤等語。而聲明：「原告之
    訴駁回，訴訟費用由原告負擔」。
五、得心證之理由：
  (1)原告95年度綜合所得稅結算申報，列報取自永達公司薪資所
    得1,573,499 元，經臺北市調查處及被告查獲原告漏報取自
    永達公司薪資所得718,200 元，被告乃歸課核定原告95 年
    度取自永達公司薪資所得為2,291,699 元。為公務車租金由
    任職公司支付且屬任職公司營業費用，要非屬原告薪資所得
    ；為兩造爭執之所在。
  (2)按永達公司自92年起，規定業績達MDRT（百萬圓桌會員，年
    薪至少250 萬元）者或處經理級以上人員，由員工自行洽詢
    配合租賃車商確認車種及車價後，再由車商按月向永達公司
    申請每月租金給付，車輛每月租金由員工薪資扣款，此種以
    原告服務公司為名義承租人，掩蓋員工為實際承租人之事實
    ，並將每月租車租金於員工薪資扣除後，以淨額低報員工薪
    資所得，幫助員工逃漏個人綜合所得稅，有永達公司扣薪表
    、訴願人與車商簽署「公務車輛租賃附屬契約」、「公務車
    輛申請書」、「員工還款同意書」及「汽車買賣合約書」附
    案可稽，被告原核定增列原告95年度薪資所得718,200 元，
    自無不合。
  (3)對原告爭執之說明：
    「營利事業所得之計算，以其本年度收入總額減除各項成
      本費用、損失及稅捐後之純益額為所得額。」「經營本業
      及附屬業務以外之損失，或家庭之費用…不得列為費用或
      損失。」為所得稅法第24條第1 項及第38條分別有明文規
      定。又「經營本業及附屬業務以外之費用及損失，不得列
      為費用或損失。」營利事業所得稅查核準則( 下稱查核準
      則) 第62條亦定有明文。營業費用是企業於推銷產品或管
      理其營利事業的過程中所消耗的財貨或勞務支出，是為企
      業的期間成本，會計上依成本與收益配合原則，必須在其
      耗用或發生期間自收益中減除，以計算所獲取之利潤。由
      於所消耗的財貨或勞務性質有別，因此查核準則中乃將其
      分為薪資支出、租金支出、文具用品、旅費等若干項目，
      分別訂定其列支原則。查核準則係依稅捐稽徵法、所得稅
      法、營業稅、促進產業升級條例、中小企業發展條例、商
      業會計法、稅捐稽徵機關管理營利事業會計帳簿憑證辦法
      、商業會計處理準則及其他有關法令之規定訂之，此觀該
      查核準則第1 條之規定自明。經查，國家對人民自由權利
      之限制，應以法律定之且不得逾越必要程度，憲法第23條
      固定有明文。但法律內容不能鉅細靡遺，一律加以規定，
      其屬細節性、技術性之事項，法律自得授權主管機關以命
      令定之，俾利法律之實施。而財政部所訂定之查核準則，
      係規定有關營利事業所得稅結算申報之調查、審核等事項
      ，究其性質核屬財政部為執行所得稅法及稅捐稽徵法等法
      規，基於法定職權所發布之解釋性、裁量性或作業性之行
      政規則，並未逾越所得稅法等相關之規定，亦未加重人民
      稅賦，而92年1 月4 日修正公布之所得稅法第80條第5 項
      已賦予查核準則法律授權依據，被告自得予以適用。簡言
      之，所得稅法與查核準則對營業費用之認列須以營利事業
      為經營本業及附屬業務有關之費用或損失為前提要件。
    次按「個人之綜合所得總額，以其全年左列各類所得合併
      計算之：第一類……第三類：薪資所得：凡公、教、軍、
      警、公私事業職工薪資及提供勞務者之所得：一、薪資所
      得之計算，以在職務上或工作上取得之各種薪資收入為所
      得額。二、前項薪資包括：薪金、俸給、工資、津貼、歲
      費、獎金、紅利及各種補助費。但為雇主之目的，執行職
      務而支領之差旅費、日支費及加班費不超過規定標準者，
      及依第4 條規定免稅之項目，不在此限。」為行為時所得
      稅法第14條第1 項第3 類第1 款及第2 款所明定。可知，
      薪資係指營利事業支付員工之薪金、俸給、工資、津貼、
      歲費、獎金、紅利及各種補助費等，營利事業所支付之薪
      資應具備下列之條件，方得認列：1.經預先決定或約定：
      一般職工係指經聘僱雙方事先約定，而執行業務之股東、
      董事、監察人則須經組織章程規定或股東大會或社員大會
      預先決議；2.不論盈虧均須支付：營利事業之薪資須不論
      盈虧，均應支付，方得核實認列，旨在防止營利事業以支
      付薪資之方式分配其盈餘，控制其課稅所得額。3.列支限
      額：合夥及獨資組織之職工薪資，不得超過規定之通常準
      ；4.原始憑證：如員工之收據或簽收之名冊、印領清冊、
      聘用契約、加班紀錄等。
    按「涉及租稅事項之法律，其解釋應本於租稅法律主義之
      精神，依各該法律之立法目的，衡酌經濟上之意義及實質
      課稅之公平原則為之。」司法院釋字第420 號解釋甚明。
      又租稅法所重視者，應為足以表徵納稅能力之實質的經濟
      事實，而非其外觀之法律行為或形式上之登記事項，對實
      質上相同經濟活動所產生之相同經濟利益，應課以相同之
      租稅，始符合租稅法律主義所要求之公平及實質課稅原則
      ，實質課稅原則為租稅法律主義之內涵及當然歸趨。故有
      關課徵租稅構成要件事實之判斷及認定，自亦應以其實質
      上經濟事實關係及所產生之實質經濟利益為準，而非以形
      式外觀為準，否則勢將造成鼓勵投機或規避稅法之適用，
      無以實現租稅公平之基本理念及要求（改制前行政法院82
      年度判字第2410號判決意旨參照）。
    依永達公司「公務車輛租賃作業流程」第3 款規定：「業
      務同仁與租賃車商確認價位無誤後，自行將保證金款項，
      匯入公司指定帳戶，並填寫公司帳戶存款報告單。」可知
      ，前開車輛保證金實質上係由原告出資而非永達公司負擔
      ；又永達公司「公務車輛租賃作業流程」第4 款及第5款
      規定：「保證金匯入指定帳戶後，通知租賃車商進行簽約
      （公務車輛申請暨扣薪同意書及公務車輛租賃附屬契約）
      及對保等相關事宜。」及「租賃車商檢附『公務車輛申請
      暨扣薪同意書』及第3 款之『公司帳戶存款報告單』向總
      公司財務部申請保證金之支付。」且永達公司財務經理李
      忠約於臺北地檢署偵查時到庭證稱「業務拓展費由員工檢
      具單據向公司申報後才發放，薪資則直接發放」及永達公
      司「公務車輛使用辦法」第7 條：「因使用公務車輛所衍
      生之油料、修繕或保養費用，得由使用人檢具合於營業稅
      法之單據報支『業務發展費用』。」有永達公司「公務車
      輛租賃作業流程」、「公務車輛使用辦法」、臺北地檢署
      96年度偵字第2347號不起訴處分書等附原處分卷內可佐。
      準此可知，永達公司「業務拓（發）展費」係由員工檢具
      單據向永達公司申請，始由該公司發放與員工。倘系爭車
      輛租金支出確實為永達公司之業務拓展費用，何以獨系爭
      車輛租金支出係採「由永達公司先支付車商，再由員工之
      酬庸內扣除」之方式核銷，與其他業務拓展費採「由員工
      檢具單據向永達公司申請後，永達公司再發放予員工」之
      核銷方式迥異？原告均難自圓其說；所稱「永達公司係將
      業務拓展費（車輛租金）併同薪資發放，再將該公司先行
      墊付之業務拓展費（車輛租金）從發放予原告之傭酬內扣
      除」云云，尚難採據。
    次查系爭租賃車係由員工自行洽詢車商於確認車種、車價
      及分期付款期數後，將保證金款項（車價20% 或30% 等）
      ，匯入公司指定帳戶，車商再檢附相關文件，向永達公司
      申請保證金及每月租金給付，亦有該公司公務車輛使用辦
      法、公務車輛租賃作業流程及員工還款同意書等附原處分
      卷內可稽。且永達公司支付員工車輛費用，係列在「營業
      費用- 租金支出」科目項下，既然每期租金支出金額係由
      員工自行洽詢車商於確認車種、車價及分期付款期數，在
      員工簽立還款同意書及公務車輛租賃附屬契約書當下即確
      定，公司如認其車輛租金非員工之薪資，則又何以將租賃
      期間每月之租金併同薪資發放，再每月由員工薪資項目扣
      款，顯有違常情。綜情以觀，系爭車輛係由原告自行與車
      商確認車種、車價及分期付款期數後，再由原告、出租車
      輛公司共同簽訂租賃契約，車輛保證金係由原告支付，原
      告在完成扣薪同意書後，永達公司按月從原告薪資中扣取
      租金，並由原告實際使用及保管系爭車輛。系爭租賃合約
      承租人之違約風險顯然已完全由原告所負擔，永達公司雖
      形式上列名租賃契約之承租人，惟並未承擔任何承租人違
      約風險；且系爭車輛實際係由原告支付租金，由原告使用
      收益，自租賃之效力觀察出租人及原告之權利義務內容，
      原告負有租金支付義務、租賃物保管義務及租賃債務擔保
      義務，原告雖於租賃契約列名保管人，實質上為系爭車輛
      之承租人，永達公司僅係租賃契約名義上之承租人，實際
      並未承租系爭車輛，堪以憑認。況原告亦未能證明系爭車
      輛租金為永達公司經營本業及附屬業務有關之費用。從而
      ，被告認定系爭車輛租金，並非供永達公司經營本業及附
      屬業務所使用，揆諸首揭營業費用認列之相關規定及說明
      ，系爭車輛租金支出自不能認係永達公司之營業租金費用
      ，依實質課稅原則，核認本件永達公司借租賃車輛之名義
      ，將扣取原告之薪資718,200 元，改以永達公司租金支出
      列報，實質上係原告之薪資所得，核無不合。
    行政罰法第26條規定，一行為同時觸犯刑事法律及違反行
      政法上義務規定，如經不起訴處分者，得依違反行政法上
      義務規定裁處之。永達公司負責人吳文永涉嫌違反稅捐稽
      徵法第41條、第43條第1 項及商業會計法第71條第5 款等
      規定乙案，雖經臺北地檢署偵查終結不起訴處分，惟吳文
      永之行為如同時有違反所得稅法或其他稅法上義務者，稅
      捐稽徵機關仍得依稅法規定裁處之。又本件原告並非前開
      不起訴處分書之被告，原告是否有違章漏稅事實，被告自
      得依職權調查認定，不受不起訴處分書之拘束。原告主張
      案應以不起訴處分書為據云云，核無足採。
    另原告主張財政部臺北市國稅局曾以96年6 月5 日財北國
      稅審二字第0960201843號函復臺北地檢署以：「…三、前
      揭財政部95年函釋（95年6 月28日台財稅字第0950406343
      0 號函）規定，保險公司之保險業務員為所屬公司招攬保
      險業務而發生之必要費用，可由保險公司依營利事業所得
      稅查核準則（以下簡稱查核準則）有關規定依其費用性質
      檢據核實列報。所謂『與經營業務有關之損費』，依所得
      稅法第38條及行政法院相關判決規定，乃指公司之營業行
      為，屬本身經營之業務之一或與本身業務有直接關聯而言
      ，先予敘明。四、保險經紀公司之員工，如為所屬公司招
      攬業務而以公司名義購置車輛（即車輛所有權登記為公司
      之財產），則其分期給付車商之價金，係公司取得該資產
      代價之部分，自非屬保險經紀公司之營業費用。該公司應
      以該資產之實際成本，按所得稅法及查核準則規定之方法
      以及耐用年數計提折舊。另該員工如係以公司名義租賃車
      輛，其分期給付車商之租金（不含保證金），得依查核準
      則第74條第3 款第2 目之5 規定認屬為交通費，依首揭財
      政部95年函釋規定，應由保險經紀公司檢據核實列報，尚
      不宜約定由保險業務員自行吸收或負擔。至員工如以員工
      自己名義租購車輛，則該扣付款應視為員工基於僱傭關係
      而取得之各種補助費或給與，故保險經紀公司應以薪資支
      出列支，並依法併同員工薪資所得依率扣繳稅款。」，即
      知本件公司租用車輛供員工使用之各項作業內容、文據及
      資金給付之各項事實均已查明，並依前揭規定核定應由保
      險經紀公司檢據核實將租金列報屬交通費之性質，不應屬
      保險業務員之薪資所得云云；但查，財政部95年函釋係限
      於因招攬保險業務而發生的費用，如文具用品費等等，原
      則上都是費用的性質，並沒有租金支出這一項費用，特別
      汽車是生財器具，不是當期消耗的費用。且保險公司的營
      業費用，應該由公司取得相關憑證，不能與員工私自約定
      要計入員工的薪資併同薪資給付，公司應以各項費用科目
      下來列報。系爭車輛租金支出不是永達公司之營業費用，
      業經本院認定如前，自無財政部95年函釋之適用。是原告
      主張依財政部95年函釋，系爭租金支出係屬任職公司非薪
      資支出之營業費用，不應核認為原告之薪資所得云云，亦
      無可採。
    又「……營業人租用汽車載運員工上下班，係屬購買供本
      業或附屬業務使用之勞務，其有關之進項稅額，除依上開
      規定不得扣抵外，應准予扣抵。」固經財政部79年7 月4
      日台財稅第790178955 號函釋在案，惟上開函釋係以營業
      人因業務需要而租用汽車，供本業或附屬業務使用之勞務
      為要件，本件永達公司僅係名義上之承租人，實際係由原
      告租賃及使用車輛，並非永達公司租賃車輛供原告使用，
      而係原告私人支出供私人使用，已如前述，尚難認係永達
      公司租賃車輛供本業或附屬業務使用，自無上開函釋適用
      之餘地。
  (4)綜上所述，被告所為之處分（含復查決定，但不包括罰鍰部
    分），並無不法，訴願決定予以維持（訴願決定撤銷罰鍰部
    分，由被告另為適法處分，其餘訴願駁回），亦無不合。原
    告徒執前詞，訴請撤銷（原處分含復查決定，但不包括罰鍰
    部分，及訴願決定不利於原告部分），為無理由，應予駁回
    。至於，永達公司對員工之薪酬是否採獎金制度，又以如何
    之績效計算個人薪酬及組織報酬，而該組織報酬係採如何之
    利潤中心，以及如何扣除各項必要業務費用，是永達公司如
    何經營及計算績效的問題，不影響於所得稅法與查核準則對
    營業費用之認列，須以營利事業為經營本業，及以附屬業務
    有關之費用或損失為前提等，原告所稱利潤中心之採行與否
    ，自與本件爭點無涉而無足採。另訴願決定撤銷罰鍰部分，
    由被告另為適法處分，不在本案審理範圍內，又本案事證已
    臻明確，兩造其餘攻擊防禦方法均與本件判決結果不生影響
    ，故不逐一論述，併此敘明。
六、據上論結，本件原告之訴為無理由，爰依行政訴訟法第233
    條第1 項、第98條第1 項前段，判決如主文。
中    華    民    國    99    年    4     月    28    日
                臺北高等行政法院第七庭
                    法  官  陳心弘
上為正本係照原本作成。
本件以訴訟事件所涉及之法律見解具有原則性者為限，始得於本
判決送達後20日內向本院提出上訴狀並表明上訴理由，如已於本
判決宣示後送達前提起上訴者，應於判決送達後20日內補具上訴
理由（均按他造人數附繕本），且經最高行政法院許可後方得上
訴。
中    華    民    國    99    年     4    月   28     日
                    書記官  鄭聚恩


司法院資訊處製作；財團法人民間司法改革基金會備份。
